【裁判字號】    95,家上,49
【裁判日期】    951121
【裁判案由】    離婚
【裁判全文】
臺灣高等法院民事判決                  95年度家上字第49號
上  訴  人  丁○○
被 上 訴人  丙○○
上列當事人間請求離婚事件，上訴人對於中華民國94年12月30日
臺灣臺北地方法院94年度婚字第576號第一審判決提起上訴，並
為訴之追加，本院於95年11月7日言詞辯論終結，判決如下：
    主  文
原判決廢棄。
准上訴人與被上訴人離婚。
第一、二審訴訟費用由被上訴人負擔。
    事實及理由
一、按離婚之訴，得於第二審言詞辯論終結前，為訴之追加，民
    事訴訟法第572條第1項定有明文。本件上訴人原依民法第10
    52條第1項第2款與人通姦為由，訴請判決離婚，於本院言詞
    辯論終結前，追加同條第 2項有難以維持婚姻之重大事由請
    求判決離婚，揆之首揭說明，應予准許，合先敘明。
二、上訴人主張：兩造結婚30餘年，85年7 月間被上訴人攜帶兩
    造共有之資金與友人前往越南投資開設工廠迄今，一年僅回
    台灣3至4次，平均停留時間不超過2 個星期，不但未盡照顧
    妻女生活之義務與責任，更與越南女子通姦，並於86年9 月
    10日生有一子蔣越中，93年10月11日認領蔣越中，94年2月4
    日申請登記為長男，嗣因蔣越中欲回台灣就醫，上訴人始知
    悉上情。兩造之婚姻歷經十餘年分居，被上訴人又與人在外
    通姦生子，並隱瞞、欺騙上訴人十餘年，夫妻間互信之感情
    基礎已蕩然無存。且被上訴人十餘年來未曾照顧子女，亦未
    支付家庭及子女教育撫育費用，均由上訴人以在麵包店工作
    ，以勞力賺取之微薄薪水，茹苦含辛將子女扶養長大，卻換
    來被上訴人感情之背離，兩造間之夫妻感情已破裂，無法挽
    回，婚姻已難以維持等語。爰依民法第1052條第1項第2款、
    第 2項之規定，求為命准兩造離婚之判決（原審為上訴人敗
    訴之判決，上訴人聲明不服）。並上訴聲明：(一)原判決廢棄
    。(二)准上訴人與被上訴人離婚。
三、被上訴人則以：被上訴人雖與第3人通姦，然於89年5月間即
    已與其斷絕一切關係；且被上訴人於85年7 月間赴越南投資
    ，並未拿走上訴人任何積蓄，上訴人應舉證證明；另 3名女
    兒已成年，可幫上訴人忙並分擔家計，而桃園有一房子可供
    上訴人收受租金，被上訴人亦多次拿美金返家，並留銀行存
    摺供上訴人運用，現金亦放於床頭櫃請上訴人花用，上訴人
    均稱其夠用，要被上訴人自行留用；又被上訴人自認通姦理
    虧，跪著向上訴人賠不是，並雙方同意於不離婚之前提下，
    被上訴人將檳榔路41巷15號14樓名下房子過戶於上訴人名下
    ；另被上訴人赴越南投資，上訴人10年間僅去越南2 次，均
    不到10天，又被上訴人在台期間短暫係因工廠無人幫忙或洽
    談訂單事宜，而被上訴人於返台期間均與上訴人同房，且居
    住於上訴人住處，三餐均由上訴人打理，又95年5月10日至9
    5 年7月3日被上訴人因視網膜剝離，除住院期間外，均於上
    訴人住處與上訴人同住，並由上訴人料理起居，且被上訴人
    開刀後1、2天，上訴人亦到榮總照顧被上訴人，否認兩造10
    餘年來有分居之事實，上訴人據以提起離婚訴訟，顯無理由
    等語，資為抗辯。並答辯聲明：上訴駁回。
四、經查，兩造於結婚後，育有已成年之女兒乙○○（65年9 月
    8日生）、次女蔣宛（67年10月27日生），參女蔣宛茹（7
    4年6月21日生）；又被上訴人於85年 7月至越南投資設廠，
    並與越南女子通姦，於86年 9月10日生有一子蔣越中，93年
    10 月11日認領，94年 2月4日申請登記為長男；另被上訴人
    於93 年10月27日將戶籍遷至桃園縣蘆竹鄉○○村○○路128
    巷11之11號等情，為兩造所不爭執，並有戶籍謄本、法務部
    戶役政連結作業系統（見本院22、29頁，原審卷 7、30頁）
    ，堪信此部分為真實。
五、按婚姻乃男女兩性結合，以組織家庭，共同生活為目的。故
    有足以破壞共同生活或難以維持共同生活之情事發生，允宜
    許其離婚以消滅婚姻關係。74年6月3日修正公布之民法親屬
    編，就裁判離婚之原因，增設民法第1052條第2 項規定：「
    有前項以外之重大事由，難以維持婚姻者，夫妻之一方得請
    求離婚。但其事由應由夫妻之一方負責者，僅他方得請求離
    婚」，係屬關於夫妻請求裁判離婚事由之概括規定，使夫妻
    請求裁判離婚之事由較富彈性，是夫妻間苟已發生足使「婚
    姻難以維持之重大事由」，縱不符同條第1 項所列各款情形
    ，自仍得依上開第2項規定訴請離婚（最高法院86年度第2次
    民事庭會議決議意旨參照）。又所謂「難以維持婚姻之重大
    事由」，係以婚姻是否已生破綻而無回復之希望為其判斷之
    標準。而婚姻是否已生破綻無回復之希望，則應依客觀之標
    準，即難以維持婚姻之事實，是否已達於倘處於同一境況，
    任何人均將喪失維持婚姻意欲之程度而定。查：
  (一)被上訴人與越南女子通姦，並育有一子蔣越中（86年9 月10
    日生）之事實，為被上訴人所自承，上訴人主張其於94年 2
    月14日知悉上情，雖已逾民法第1053條第定之2 年期間，然
    被上訴人隱瞞其與人通姦之事實達8 年之久，嚴重破壞夫妻
    相互間之信賴與感情，夫妻間之感情嚴重破裂，自難期其婚
    姻生活得以共同維持。
  (二)又被上訴人長期居住越南十餘年，夫妻相處期間1年頂多3星
    期，雖係因工作所致，惟上訴人未將其在越南工作所得交付
    上訴人，家庭生活開支及子女之撫育費用均由上訴人支付等
    情，業據兩造之長女乙○○到庭證述：「從小我爸爸就很少
    在家，大約在我21歲的時候，老二（即蔣宛）18歲，小妹
    10歲的時候，爸爸就出國去越南，很少回來臺灣，去越南投
    資做生意的前4、5年，1 年僅有三大節日回來三次，後5、6
    年可能外面的小孩出生，所以1 年回來1、2次，回來臺灣都
    不會超過一個禮拜，且回來臺灣也常往南部跑，所以經常不
    在家，這十年當中我爸爸都沒有拿錢回來給媽媽，但還有拿
    媽媽的錢，說要投資，所以我們家裡的生活費用都是由我媽
    媽支出，我跟老二都是半工半讀，而我小妹的學費，也都是
    由我媽媽一個人負擔。我爸爸原來在營造公司上班，常常跟
    著工地跑，所以也常不在家，小時候的印象中爸爸很少回來
    ，脾氣不好，對我們很兇，所以我們跟媽媽的互動比較好。
    前年底快要過舊曆年時，我爸爸發e-mail給老二甲○○，因
    我妹妹甲○○是護理人員，說可不可以帶外面生的小孩蔣越
    中回台就醫，這件事我們都不敢跟我媽媽講，我爸爸還曾帶
    蔣越中偷偷回臺灣辦理健保，並住在別人家，所以我們都不
    知道。我爸爸很大男人主義，很少與我們溝通，三年前老二
    結婚，被上訴人還拿了老二訂婚禮金10萬元去越南投資。我
    希望爸爸媽媽離婚，因為我爸爸騙我媽媽十幾年，我媽媽很
    可憐，從小都是媽媽扶養我們，照顧我們三個女兒」等語；
    次女蔣宛亦證稱：「我覺得我媽媽很可憐，我爸爸在10
    、11年前去越南，當時我高中畢業，高中畢業後我及我姐姐
    都是半工半讀，僅有妹妹在讀小學，我爸爸去越南投資前3
    年，大約三大節日都有回來臺灣，後面幾年大約1年回來1、
    2次，回來臺灣都往南部跑，也不常在家。我們家的生活開
    銷都是媽媽在負擔，小妹讀大學的學費也都是媽媽在負擔，
    爸爸都不管我們，所以我希望爸爸、媽媽離婚」、「我爸爸
    都不管我們，連我妹妹的學費5萬餘元，我爸爸也不管，都
    是我媽媽向我借錢，因為我已經嫁出去了」等語在卷（見本
    院卷22、23頁），堪信為真實。
  (三)被上訴人雖辯稱：伊與人通姦生子之事，事後已得上訴人宥
    恕，且伊至越南是為投資設廠，去越南期間伊有交付上訴人
    金融卡提款以支付家庭費用，桃園房屋之租金亦交上訴人用
    以支付家用云云，提出合作金庫活期儲蓄存款存摺為證（見
    本院卷80－89頁）。但為上訴人所否認，至該合作金庫活期
    儲蓄存款存摺簿雖有金融卡提款之記載，但無法證明係上訴
    人所提領，且被上訴人亦自承自91年起即未交付金融卡予上
    訴人（見本院卷94頁），是縱認85年 7月至90年間曾將金融
    卡交付上訴人以提款，但依該存摺所示，提領之次數、金額
    不多，並不足以負擔家庭開支，且自91年起至今均未再支付
    家庭費用，故該存摺簿並不能為被上訴人有支付家庭費用之
    證明。至桃園房屋租金係由兩造之長女處理，以該租金之收
    入支付被上訴人回台之機票、健保費、保險費等，為被上訴
    人所自承（見本院卷66頁），是亦無法證明被上訴人用該租
    金以支付家庭費用；另被上訴人就其通姦生子已得上訴人宥
    恕乙節，未舉證以實其說，空言所辯，不足採信。
  (四)又夫妻婚姻生活係建立在互敬、互信、互愛、互諒之基礎上
    ，若在婚姻生活中，夫妻間此基礎發生動搖，即難以維持婚
    姻生活。夫妻原應共同生活，相互扶持，且依民法第1003條
    之1第1項規定「家庭生活費用，除法律或契約另有約定外，
    由夫妻各依其經濟能力、家事勞動或其他情事分擔之」，惟
    被上訴人未善盡為人夫、為人父照顧家庭之義務，已如前述
    ，就其對家庭態度觀之，顯已失夫妻應共同生活及相互扶持
    之婚姻本質；且被上訴人在越南與人通姦，並生下一子，足
    見兩造間之感情基礎已生動搖，夫妻間互敬、互愛、互信、
    互諒之情懷不復存在，婚姻關係自屬難以維持，此均係可歸
    責於被上訴人之事由所致，已屬「難以維持婚姻之重大事由
    」，從而，上訴人主張其婚姻有難以維持之重大事由，應屬
    可信。
六、綜上所述，上訴人雖於94年 2月14日始知悉被上訴人與人通
    姦之事實，惟自通姦情事發生後，已逾民法第1053條所定之
    2 年期間，惟兩造間既已發生足使「婚姻難以維持之重大事
    由」，揆之首揭說明，自仍得依民法第1052條第 2項規定訴
    請離婚。從而，被上訴人主張其婚姻有難以維持之重大事由
    ，依民法第1052條第 2項之規定，以有其他難以維持婚姻關
    係之重大事由，請求准許兩造離婚，自非無據。原審為上訴
    人敗訴判決，尚有未洽。上訴意旨指摘原判決不當，求予廢
    棄改判為有理由。爰由本院予以廢棄改判，如主文第二項所
    示。
七、本件事證已臻明確，兩造其餘攻擊、防禦方法，經審酌後，
    認與判決結果無涉，爰無一一論述之必要，併此敘明。
八、據上論結，本件上訴為有理由，依民事訴訟法第 450條、第
    78 條，判決如主文。
中    華    民    國    95    年    11    月    21    日
                    民事第五庭
                        審判長法  官  林丁寶
                              法  官  陳博享
                              法  官  蔡芳齡
正本係照原本作成。
如不服本判決，應於收受送達後20日內向本院提出上訴書狀，其
未表明上訴理由者，應於提出上訴後20日內向本院補提理由書狀
（均須按他造當事人之人數附繕本）上訴時應提出委任律師或具
有律師資格之人之委任狀；委任有律師資格者，另應附具律師資
格證書及釋明委任人與受任人有民事訴訟法第 466條之一第一項
但書或第二項（詳附註）所定關係之釋明文書影本。
中    華    民    國    95    年    11    月    28    日
                              書記官  蔡錦輝
附註：
民事訴訟法第四百六十六條之一（第一項、第二項）：
對於第二審判決上訴，上訴人應委任律師為訴訟代理人。但上訴
人或其他法定代理人具有律師資格者，不在此限。
上訴人之配偶、三親等內之血親、二親等內之姻親，或上訴人為
法人、中央或地方機關時，其所屬專任人員具有律師資格並經法
院認為適當者，亦得為第三審訴訟代理人。


司法院資訊處製作；財團法人民間司法改革基金會備份。
